【裁判字號】    98,上訴,677
【裁判日期】    981126
【裁判案由】    詐欺等
【裁判全文】
臺灣高等法院臺南分院刑事判決         98年度上訴字第677號
上  訴  人
即  被  告  乙○○
                    現於臺灣高雄監獄
上列上訴人因詐欺等案件，不服臺灣臺南地方法院97年度訴字第
236號中華民國98年1月7日第一審判決（起訴案號：臺灣臺南地
方法院檢察署96年度偵字第7608、9058、16534號），提起上訴
，本院判決如下：
    主  文
原判決關於乙○○部分撤銷。
乙○○共同犯如附表二編號十七及附表三編號十七所示之罪，各
處如各該附表編號所示之主刑及從刑，應執行有期徒刑壹年貳月
，如易科罰金，以新臺幣壹仟元折算壹日，如附表二編號十七；
附表三編號十七及附表四編號一至七所示應沒收之物均沒收。
    事  實
一、丙○○（已判決確定）及鄭芳敏（已判決確定）二人共同基
    於意圖為自己不法之所有之犯意聯絡，或夥同或推由其中一
    人下手竊取附表一所示之銀行信用卡帳單及電信公司通話費
    帳單（下手時間、地點及所竊取郵件均詳附表一編號1至193
    所載）。丙○○取得上開銀行郵寄信用卡帳單後，即以電話
    向附表二編號17所示信用卡發卡銀行謊稱渠信用卡遺失，要
    求補發新卡，並指示發卡銀行變更新卡郵寄送達地址等語，
    迨發卡銀行誤信為真允諾補發新卡之後，丙○○即在高雄地
    區委請不知情之不詳刻印業者偽造附表二編號17所示被害人
    「蔡宗閔」之印章一枚，並將乙○○所提供之照片交由真實
    姓名年籍不詳之成年人「王泰成」共同偽造附表二編號17所
    示「蔡宗閔」之駕駛執照以供備用。嗣發卡銀行寄送補發之
    信用卡至渠指示送達地點，待郵差因無法送達持卡人本人而
    改以招領郵件時，再由乙○○持掛號郵件領取通知書至郵局
    ，以前開偽造之「蔡宗閔」駕駛執照及偽刻之印章向郵局承
    辦人員領取郵件，並於招領郵件之私文書上偽蓋「蔡宗閔」
    之印章而行使之，以冒領上開持卡人之掛號信件，因而取得
    發卡銀行補發之信用卡。後旋即於附表二編號17所示補發之
    新卡背後偽簽被害人「蔡宗閔」之簽名（偽造印章、行使偽
    造駕照及在信用卡背面簽名之時地與方式均詳附表二編號17
    所載）。丙○○並推由乙○○持發卡銀行補發之信用卡，假
    冒真實之持卡人，於附表三編號17所示時地，至各該附表編
    號17所示消費地點之特約商店刷卡購物，並於刷卡後偽造該
    持卡人「蔡宗閔」之署押於簽帳單上，據以偽造該持卡名義
    人確認消費之簽帳單私文書後，持以行使交付予該特約商店
    人員核對，均足以生損害於附表二、三編號17所示被害人「
    蔡宗閔」（即持卡人）、發卡銀行、依約與持卡人交易之特
    約商店確認持卡人身分及郵信處理之正確性，並使特約商店
    或發卡銀行陷於錯誤，而分別詐得如附表三編號17所示之消
    費財物（盜刷之時地、方法、被害人姓名、發卡銀行及信用
    卡卡號均詳附表三編號17所載）。
二、嗣於95年11月1日7時20分、同日15時50分許，經內政部警政
    署刑事警察局偵八隊及臺南市警察局第一分局分持臺灣臺南
    地方法院法官核發之搜索票，前往臺南市○○路546號6樓之
    2、高雄市○○○路116號等處執行搜索，扣得如附表四所示
    之物而查獲，其中編號一至七號所示之物為其2人所有供本
    件犯罪所用之物。
三、案經內政部警政署刑事警察局偵八隊及臺南市警察局第一分
    局分移送及報請臺灣臺南地方法院檢察署檢察官偵查起訴。
    理  由
壹、程序部分：
一、按被告以外之人於審判外之陳述雖不符刑事訴訟法第159條
    之1至第159條之4等4條之規定，而經當事人於審判程序同意
    作為證據，法院審酌該言詞陳述或書面陳述作成時之情況，
    認為適當者，亦得為證據；當事人、代理人或辯護人於法院
    調查證據時，知有刑事訴訟法第159條第一項不得為證據之
    情形，而未於言詞辯論終結前聲明異議者，視為有前項之同
    意，同法第159條之5定有明文。本件檢察官及被告於本院準
    備程序及審理時對於本件判決所引用之傳聞證據資料等證據
    能力，於本院逐一提示後，迄於言詞辯論終結前均未聲明異
    議，經審酌該等證據作成之情況，認為以之作為本案之證據
    亦屬適當，自有證據能力，先予敘明。
二、被告乙○○於因本案而甫遭警拘提時，係冒用其弟陳建佑（
    62年11月3日生，身分證統一編號：Ｚ000000000號）名義接
    受司法警察及檢察官之詢問與訊問，檢察官並據而以「陳建
    佑」之名提起公訴。然實際經警拘提並經由檢察官訊問之人
    既係被告乙○○，可知檢察官起訴之被告實乃乙○○，而非
    其弟陳建佑，故本件應以被告乙○○為審判之對象，合先敘
    明。
貳、實體部分：
一、訊據被告乙○○固坦承交付相片給共同被告丙○○，並於附
    表二編號17所示時間持偽造之「蔡宗閔」駕駛執照及偽刻之
    印章向郵局承辦人員領取郵件（內附信用卡），進而以「蔡
    宗閔」名義於附表三編號17所示時間、地點至各該附表編號
    17所示消費地點之特約商店刷卡購物，並於刷卡後偽造該持
    卡人「蔡宗閔」之署押於簽帳單上等情，惟矢口否認知悉交
    付照片給共同被告丙○○是要偽造「蔡宗閔」駕駛執照云云
    。經查：
  (一)被告自白部分核與共同被告丙○○於警、偵訊及原審所證相
    符，並經被害人蔡宗閔、發卡銀行中國信託商業銀行代理人
    李念祖於警詢中證述在卷，並有台南市警察局第一分局96年
    11月27日南市警一刑字第09641013850號函檢送之中國信託
    被害人損失金額明細（見偵(一)卷第21-24頁）、偽造之被害
    人蔡宗閔署名簽帳單、消費明細暨收費收執表影本等資料（
    見原審卷(一)第183-200頁）、附表四所示之物及搜索扣押筆
    錄、扣押物品目錄表（見他(一)卷第19-26、56-60頁）等可資
    佐證，被告自白部分核與事實相符，可堪信屬真實。
  (二)另被告辯稱不知交照片是要偽造「蔡宗閔」駕駛執照乙節，
    惟被告於偵查中業已供承「我有拿4張照片給丙○○，只做
    出1 張偽造的駕照，偽造的姓名為蔡宗閔」等語（見95年度
    他字第3802號卷第112頁），且共同被告丙○○於原審證稱
    ：「（問：該等被告知悉提供照片的用途嗎？）均知道，我
    有告訴他們。」（見原審卷二第82頁）等語，兩者互核相吻
    合，足徵被告確實知悉交照片與共同被告丙○○是為了偽造
    「蔡宗閔」駕駛執照。何況被告既是與共同被告丙○○共犯
    上揭犯行，並負責持偽造之「蔡宗閔」駕駛執照及印章冒領
    信用卡，並進而盜刷「蔡宗閔」信用卡詐取財物行為，又焉
    會不知要冒領他人郵件定是持偽造之他人證件才能達成，而
    丙○○要被告交付照片當然是以被告照片偽造為真正持卡人
    之證件，否則何需被告交照片？更何況共同被告丙○○已於
    原審證述明確有告知被告交照片之用途，足見被告所辯無非
    事後卸責之詞，不足採信。
  (三)綜上所述，本件事證已臻明確，被告犯行應均堪認定，應依
    法論科。
  (四)至於起訴意旨認案外人丙○○、鄭芳敏、甲○○及被告乙○
    ○係共同以上揭相同手法冒領附表二編號11至16被害人之信
    用卡，再假冒真實之持卡人，於附表三編號11至16所示時地
    ，至各該附表編號所示消費地點之特約商店刷卡購物或自動
    提款機輸入密碼後預借現金，並於刷卡後偽造各該持卡人之
    署押於簽帳單上，據以偽造該持卡名義人確認消費之簽帳單
    私文書後，持以行使交付予該特約商店人員核對，均足以生
    損害於附表二、三編號11至16所示被害人（即持卡人）、發
    卡銀行及特約商店等語，惟原審既未就被告是否共同涉犯附
    表二、三編號11至16所示犯行加以裁判，且此部分犯行與本
    件論罪科刑犯行，亦無裁判上一罪關係，本院自不得加以審
    究，併予敘明。
二、論罪科刑：
  (一)按被告乙○○於招領郵件之文書上偽蓋「蔡宗閔」之印章表
    示「蔡宗閔」本人已領取待招領之郵件，則該蓋有「蔡宗閔
    」印文之文書自屬刑法第220條第1項之準文書。核被告就附
    表二編號17所示持偽造之「蔡宗閔」駕駛執照，並以偽刻之
    「蔡宗閔」印章蓋用於郵局招領文書上，並持以行使，係犯
    刑法第216條行使第210條偽造私文書罪及第212條行使偽造
    特種文書罪。其偽造印章、印文之行為為偽造私文書之部分
    行為，另偽造私文書之低度行為復為行使之高度行為所吸收
    ，均不另論罪。而行使特種文書及行使私文書2犯行，係出
    於為冒領郵件所為一行為而觸犯2罪名，為想像競合犯，應
    從一重論以行使偽造私文書罪。又按在信用卡背面簽名欄簽
    名，自形式上整體觀察，即足以知悉係表示信用卡之簽名者
    於信用卡有效期限內有權使用該信用卡之辨識及證明，並非
    依習慣或特約表示一定用意之證明，性質上係屬刑法第210
    條之私文書（最高法院93年第2次刑事庭會議決議，最高法
    院93年台上字第3419號、94年台上字第2375號判決參照）。
    核被告乙○○在冒領之信用卡背面簽寫「蔡宗閔」署押，進
    而以之盜刷詐取財物，核被告就附表三編號17所示犯行，均
    犯刑法第216條行使第210條偽造私文書罪、同法第339條第1
    項詐欺取財罪。其在信用卡背面及信用卡簽單上偽簽被害人
    「蔡宗閔」署押，均係偽造私文書之部分行為；而偽造信用
    卡背面簽名及信用卡簽單等私文書之低度行為，為行使之高
    度行為所吸收，均不另論罪。被告丙○○、乙○○就附表二
    、三編號17（其中附表二編號17之偽造駕駛執照部分，並與
    「王泰成」）所示行為間，均有犯意之聯絡，行為之分擔，
    俱為共同正犯。另同案共犯鄭芳敏、甲○○，被告既供稱不
    認識其2人，且同案共犯丙○○亦未曾證稱其2人與被告乙○
    ○有何接觸，自難認其2人與被告乙○○有犯意聯絡及行為
    分擔，檢察官認係被告等4人共犯本件犯行，容有未洽，併
    予敘明。
  (二)被告乙○○所犯上開附表三編號17所示5行使偽造私文書及
    5詐欺取財罪間，均係出於一行為，而觸犯數罪名，均應依
    刑法第55條規定，從一重之行使偽造私文書罪處斷。再被告
    乙○○所犯上開附表二編號17之1罪及附表三編號17所示之5
    罪，犯意各別、時間不同、行為互殊，犯罪構成要件不同，
    均應分論併罰。
  (三)共同被告丙○○及被告乙○○委請不知情之刻印業者盜刻印
    章之部分，應為間接正犯。
三、撤銷原判決之理由：
  (一)原審以被告罪證明確，因予論罪科刑，固非無見。惟查1.原
    審判決就附表二編號17所示犯行部分，於事實中已述及被告
    是以前開偽造之駕駛執照及偽刻印章向郵局承辦人員行使之
    ，並偽蓋郵件受領人之印章，冒領上開持卡人之掛號信件，
    因而取得發卡銀行補發之信用卡等語，但就理由中則未就於
    招領文書上盜蓋持卡人印章領取郵件部分論以行使偽造私文
    書罪，僅認構成行使偽造特種文書，自有事實與理由矛盾之
    處。2.又在信用卡背面簽名部分，原審判決認係另單獨成立
    一偽造私文書罪，然被告為此部分偽造私文書犯行之目的乃
    在持該信用卡盜刷購物，並隨即於附表三編號17所示時、地
    持以盜刷購物，是此部分之偽造私文書犯行與在簽單上簽寫
    持卡人署押之偽造私文書行為，應均屬行使偽造私文書之低
    度行為，而應為行使之高度行為所吸收，故於信用卡背面簽
    名偽造私文書部分尚無另成立一罪之餘地，則原審判決此部
    分認定，自有未洽。3.末查，被告所犯附表三編號17所示之
    行使偽造私文書罪及詐欺取財罪，其最終目的即在詐取他人
    財物謀利，是上開2罪間，應是一行為觸犯2罪名之想像競合
    犯關係，原審判決認係數罪併罰，亦有未洽。是被告上訴意
    旨抗辯其不知偽造「蔡宗閔」駕駛執照乙節，雖無理由，但
    原判決既有上開可議之處，自應由本院將原判決關於乙○○
    部分撤銷改判。
  (二)爰審酌被告犯罪動機不良，但心思縝密，手法高明，足見彼
    等計劃之深入，又因而恣意至各特約商店刷卡消費，且其消
    費金額非少，破壞金融秩序及危害交易安全，其將自己生活
    享樂，建築在他人損害之上，其心可議，及其對大部分犯行
    均坦承不諱等一切情狀，分別量處如主文第二項所示之刑，
    及諭知易科罰金之折算標準，並定其應執行刑。再被告所犯
    各罪，其犯罪時間在96年4月24日之前，均應依中華民國九
    十六年罪犯減刑條例相關規定予以減刑二分之一。同時依大
    法官會議釋字第366號、662號解釋意旨，本件定應執行刑為
    如主文第二項所示，並諭知易科罰金折算標準，以資懲儆。
    至於檢察官具體請求就被告乙○○部分量處有期徒刑三年，
    因未衡及被告所得財物多寡，及得以減刑情形，殊嫌過重，
    附此敘明。
  (三)附表二、三「應沒收之物」欄所示之物，均係偽造之署押及
    印章，雖共同被告丙○○供稱行為後均已毀棄，但無充份證
    據足認已經滅失而不存在，仍應依刑法第219條之規定於所
    涉罪名主文項下宣告沒收。至於附表四編號一至七所示之物
    ，俱為被告丙○○及乙○○所有供其等犯罪聯絡所用之行動
    電話與SIM卡，已經其等供明在卷（見95年度他字第3802號
    卷第10-11頁、112頁），應依刑法第38條第1項第2款宣告沒
    收。
四、據上論斷，應依刑事訴訟法第369條第1項前段、第364條、
    第299條第1項前段，刑法第28條、第216條、第210條、第
    212條、第339條第1項、第55條、第41條第1項前段、第51條
    第5款、第219條、第220條第1項、第38條第1項第2款，中華
    民國九十六年罪犯減刑條例第2條第1項第3款、第7條、第10
    條第1項，刑法施行法第1條之1，判決如主文。
本案經檢察官郭珍妮到庭執行職務。
中    華    民    國    98    年    11    月    26    日
                  刑事第四庭    審判長法  官  吳志誠
                                      法  官  吳森豐
                                      法  官  彭喜有
以上正本證明與原本無異。
如不服本判決應於收受送達後10日內向本院提出上訴書狀，其未
敘述上訴理由者，並得於提起上訴後10日內向本院補提理由書（
均須按他造當事人之人數附繕本）「切勿逕送上級法院」。
                                      書記官  黃子起
中    華    民    國    98    年    11    月    26    日
附錄本案論罪科刑法條全文:
中華民國刑法第210條（偽造變造私文書罪）：
偽造、變造私文書，足以生損害於公眾或他人者，處5年以下有
期徒刑。
中華民國刑法第212條（偽造變造特種文書罪）：
偽造、變造護照、旅券、免許證、特許證及關於品行、能力服務
或其他相類之證書、介紹書，足以生損害於公眾或他人者，處1
年以下有期徒刑、拘役或3百元以下罰金。
中華民國刑法第216條（行使偽造變造或登載不實之文書罪）
行使第210條至第215條之文書者，依偽造、變造文書或登載不實
事項或使登載不實事項之規定處斷。
中華民國刑法第339條第1項（詐欺取財罪）：
意圖為自己或第三人不法之所有，以詐術使人將本人或第三人之
物交付者，處5年以下有期徒刑、拘役或科或併科1千元以下罰金
。


司法院資訊處製作；財團法人民間司法改革基金會備份。
